ACORDAO-COMPLETO-2541145

ACÓRDÃO 3320/2022 ATA 22/2022 - SEGUNDA CÂMARA

VISTOS, relatados e discutidos estes autos de embargos de declaração opostos pelo Sr. Claudio Luiz Stuepp (XXX.813.430-XX) , servidor aposentado do TRT 4ª Região/RS, contra o Acórdão 2577/2022-TCU-Segunda Câmara, que julgou ilegal o ato de aposentadoria e negou-lhe registro, em razão do percebimento indevido da vantagem de "quintos/décimos" incorporados pelo exercício de cargo comissionado,
ACORDAM os Ministros do Tribunal de Contas da União, reunidos em sessão da 2ª Câmara, com base no art. 34 da Lei 8.443/1992, c/c o art. 287 do Regimento Interno, e diante das razões expostas pelo Relator, em
9.1. conhecer dos embargos de declaração para, no mérito acolhê-los parcialmente e tornar sem efeito o item 1.7.2 e respectivos subitens do Acórdão 2577/2022-TCU-Segunda Câmara, mantida a ilegalidade do ato e a negativa de registro; 
9.2. dar ciência ao Tribunal Regional do Trabalho da 4ª Região (RS) de que o servidor aposentado é beneficiário de decisão judicial transitada em julgado nos autos da ação nº 2003.71.00.057296-7, ajuizada perante a 2ª Vara Federal da Seção Judiciária de Porto Alegre (RS) , o que lhe assegura a manutenção da parcela de "quintos", observada a modulação de efeitos fixada pelo Supremo Tribunal Federal no RE 638.115, de modo a manter a referida parcela indene de absorção por reajustes/reestruturações ulteriores; 
9.3. dar conhecimento deste acórdão, encaminhando a respectiva cópia, ao recorrente e ao Tribunal Regional do Trabalho da 4ª Região (RS) , informando-os de que a presente deliberação, acompanhada do Relatório e do Voto que a fundamenta, está disponível para a consulta no endereço virtual https://www.tcu.gov.br/acordaos.

Embargos de declaração interposto por Claudio Luiz Stuepp contra o Acórdão n° 2577/2022 - TCU - 2 Câmara, sobre o ato de aposentadoria.

Segunda Câmara

Tribunal Regional do Trabalho da 4ª Região/RS.

3. Interessados/Responsáveis/Recorrentes:
3.1. Recorrente: Claudio Luiz Stuepp (XXX.813.430-XX).

13.1. Ministro presente: Antonio Anastasia (Relator).
13.2. Ministros-Substitutos convocados: Marcos Bemquerer Costa (na Presidência) e André Luís de Carvalho.

ANTONIO ANASTASIA

Ministro Antonio Anastasia.

Tratam os autos de embargos de declaração opostos pelo Sr. Claudio Luiz Stuepp (XXX.813.430-XX) , servidor aposentado do TRT da 4ª Região/RS, contra o Acórdão 2577/2022-TCU-Segunda Câmara, de minha relatoria, que julgou ilegal o ato de aposentadoria e negou-lhe registro, em razão do percebimento indevido da vantagem de "quintos/décimos" incorporados pelo exercício de cargo comissionado. 
2.	Reproduzo, na essência, a deliberação recorrida (peça 9) :
"ACORDAM os Ministros o Tribunal de Contas da União, reunidos em Sessão da Segunda Câmara, com fundamento nos arts. 1º, inciso V, e 39, inciso II, da Lei nº 8.443/92, c/c os arts. 17, inciso III; 143, inciso II e 260 e 262 do Regimento Interno/TCU, EM CONSIDERAR ILEGAL E NEGAR REGISTRO AO ATO DE APOSENTADORIA em favor de Claudio Luiz Stuepp (Ato n. 123531/2019) e expedir os comandos discriminados no item 1.7.: 
 (...) 
1.7.	Determinações/Recomendações/Orientações: 
1.7.1. dispensar o ressarcimento das quantias indevidamente recebidas de boa-fé, consoante o Enunciado nº 106 da Súmula de Jurisprudência deste Tribunal; 
1.7.2. determinar ao órgão/entidade responsável pela concessão que: 
1.7.2.1. no prazo quinze dias, contados da ciência, providencie o destaque da parcela de quinto incorporada com amparo em função comissionada exercida entre 8/4/1998 e 4/9/2001 e transforme-a em Parcela Compensatória a ser absorvida por reajustes futuros, consoante decidido pelo Supremo Tribunal Federal no RE nº 638.115/CE, sob pena de responsabilidade solidária da autoridade administrativa omissa; 
1.7.2.2. emita novo ato de aposentadoria do interessado Claudio Luiz Stuepp (Ato n. 123531/2019) , livre da irregularidade apontada, disponibilizando-o a este Tribunal, por meio do Sistema e-Pessoal, nos termos e prazos fixados na IN-TCU 78/2018; 
1.7.2.3. no prazo de trinta dias, contados da ciência, disponibilize a este Tribunal, por meio do Sistema e-Pessoal, comprovante da data em que o interessado tomou conhecimento deste Acórdão, conforme art. 21, inciso I, da IN-TCU 78/2018; 
1.7.3. dar ciência deste Acórdão ao órgão/entidade responsável pela concessão, informando que o teor integral da deliberação poderá ser obtido no endereço eletrônico www.tcu.gov.br/acordaos.
3.	O embargante alega, em essência, obscuridade e contradição na decisão embargada, porquanto ao tempo em que o decisum reconheceu que o servidor interessado é beneficiário de decisão judicial transitada em julgado em 30/08/2010, proferida nos autos da Ação Ordinária n° 2003.71.00.057296-7, e que tramitou na 2ª Vara Federal de Porto Alegre (RS) , de autoria do Sindicato dos Trabalhadores do Poder Judiciário Federal no Rio Grande do Sul (Sintrajufe) , o Acórdão consignou que a parcela impugnada decorre de decisão administrativa.
4.	Afirma ainda que o RE 638.115/CE, julgado pelo STF e utilizado como fundamento da decisão, não determinaria a negativa de registro da rubrica ou mesmo a cessação de seu pagamento, ainda que concedida por decisão administrativa, mas apenas a sua transformação em "parcela compensatória" a ser absorvida por reajustes futuros.
5.	O mesmo comando do acórdão do STF determinaria que quando demonstrado que a incorporação da verba se deu por decisão judicial transitada em julgado, o registro dos quintos/décimos deve ser mantido nos proventos do servidor sem qualquer absorção da rubrica.
6.	Afirma ainda ser beneficiário de ação coletiva visando a incorporação e pagamento do retroativo dos Quintos/Décimos/VPNI decorrentes do exercício de funções comissionadas entre a edição da Lei nº 9.624/98 e a publicação da MP n° 2.225-45/2001, nos autos do Processo n° 2004.34.00.048565-0) ajuizado pela Anajustra, transitada em julgado em 1º/8/2006, ou seja, antes da prolação da decisão final do RE 638.115/CE.
7.	Junta ao pedido cópia da relação de partes que contém o nome do associado Cláudio Luiz Stuepp em processo de execução da ação dos quintos (Autos nº 0032739-02.2007.4.01.3400) , a declaração de filiado, bem como demais documentos da ação judicial. 
8.	Requer o conhecimento e acolhimento dos aclaratórios, a fim de que sejam sanadas as obscuridades e contradições destacadas no acórdão atacado.
É o relatório.

não há.

Procurador Júlio Marcelo de Oliveira.

APOSENTADORIA (APOS)

não atuou.

Cuida-se de embargos de declaração opostos pelo Sr. Claudio Luiz Stuepp (237.813.430-49) , servidor aposentado do TRT da 4ª Região/RS, contra o Acórdão 2577/2022-TCU-Segunda Câmara, de minha relatoria, que julgou ilegal o ato de aposentadoria e negou-lhe registro, em razão do percebimento indevido da vantagem de "quintos/décimos" incorporados pelo exercício de cargo comissionado exercido após 8/4/1998, além dos limites previstos nos arts. 3º e 5º da Lei 9.624/1998, sem a sua transformação em parcela compensatória a ser absorvida por reajustes ulteriores, nos termos da jurisprudência firmada pelo Supremo Tribunal Federal e incorporada por esta Corte de Contas.
2.	Presentes os requisitos de admissibilidade fixados no art. 34, § 2º da Lei 8.443/1992, c/c o art. 287, § 3º do RI/TCU, conheço dos presentes embargos, visto que o interessado foi notificado da decisão em 24/5/2022 (peça 11) , e interpôs os aclaratórios em 2/6/2022 (peça 12) , dentro, portanto, do prazo de dez dias exigido pela norma.
3.	No apelo recursal, o servidor argumenta ser beneficiário de título judicial transitado em julgado em 30/8/2010, em ação ajuizada pelo Sindicato dos Trabalhadores do Judiciário Federal no Rio Grande do Sul (Processo nº 2003.71.00.057296-7) que reconheceu o direito à incorporação dos quintos/décimos decorrentes do exercício de função comissionada e/ou cargo em comissão, no período entre 8/4/1998 e 4/9/2001, antes do pronunciamento do Supremo Tribunal Federal no RE 638.115/CE.
4.	Informa ainda ser beneficiário de ação coletiva nº 2004.34.00.048565-0 ajuizada perante a 7ª Vara Federal da Seção Judiciária do Distrito Federal, com trânsito em julgado em 1º/8/2006.
5.	De fato, o Supremo Tribunal Federal (STF) , por ocasião do julgamento do Recurso Extraordinário 638.115 (Relator Ministro Gilmar Mendes) , fixou tese de repercussão geral no sentido da antijuridicidade da incorporação de quintos (Tema 395) , posteriormente convertidos em Vantagem Pessoal Nominalmente Identificada/VPNI pelo art. 62-A da Lei 8.112/1990, em razão do exercício de função comissionada no período posterior a 8/4/1998, com a fixação da seguinte tese: 
"Ofende o princípio da legalidade a decisão que concede a incorporação de quintos pelo exercício de função comissionada no período de 8/4/1998 até 4/9/2001, ante a carência de fundamento legal."
6.	Nos autos do referido recurso extraordinário, o Supremo rejeitou em 29/6/2020 os derradeiros embargos opostos contra o acórdão do Plenário daquele Tribunal, em decisão de 18/12/2019, o que motivou o trânsito em julgado da decisão em 17/9/2020, com a seguinte modulação de efeitos:
	i) com relação às verbas de quintos incorporadas por força de decisão judicial transitada em julgado, há impedimento para sustação dos pagamentos, ainda que realizados no período compreendido entre 8/4/1998 e a edição da Medidas Provisória MP 2.225-48/2001;
	ii) nos casos das verbas pagas durante o referido interstício em razão de decisão judicial não transitada em julgado e por decisão administrativa - o pagamento das parcelas deve ser mantido ("parcela compensatória") até a sua absorção integral por eventuais reajustes futuros concedidos aos servidores.
7.	O TCU incorporou o entendimento consolidado pela Corte Suprema, dentre outros, por meio dos Acórdão 11565/2020-TCU-Segunda Câmara, de minha relatoria, 3.243/2020-TCU-Plenário, rel. Min. Walton Alencar e 3.226/2020-TCU-Plenário, rel. Min. Benjamin Zymler.
8.	É o caso do Sr. Claudio Luiz Stuepp. 
9. 	Os elementos juntados ao processo dão notícia da existência de provimento judicial definitivo em seu favor, nos autos do Processo 2003.71.00.057296-7, em ação ajuizada perante a 2ª Vara Federal de Porto Alegre/RS pelo Sindicato dos Trabalhadores do Poder Judiciário Federal no Rio Grande do Sul (Sintrafjufe) , com trânsito em julgado em 30/8/2010, conforme Certidão Narratória à peça 3, p. 8-12, além de comprovante de filiação ao Sintrajufe do Sr. Claudio Luiz Stuepp à época do ajuizamento da ação (2003) . 
10.	Com relação à ação coletiva 2004.34.00.048565-0, os documentos apresentados pelo embargante (peça 12) não se mostram hábeis a considerar que o servidor era associado da Anajustra à época da prolação do julgado transitado em julgado e que constava do polo ativo da ação no momento do protocolo da ação inicial, requisitos exigidos pelo TCU para que possa ser considerado beneficiário da ação de cumprimento de sentença nº 2007.34.00.032880-9 do TRF 1ª Região (peça 12, p. 6-8) , conforme os Acórdão 1777/2021-TCU-Primeira Câmara, rel. Min. Walton Alencar Rodrigues, 7.186/2017-2ª Câmara, relator Min. Vital do Rêgo e 12.478/2020-1ª Câmara, rel. Min. Benjamin Zymler.
11.	De todo modo, o servidor é beneficiário da ação ajuizada nos autos do Processo 2003.71.00.057296-7, com trânsito em julgado, fazendo jus à parcela de "quintos" incorporada, sem necessidade de absorção por reestruturações futuras. Aliás, esse fato foi consignado na instrução da Sefip à peça 5, p. 2, verbis:
"A decisão judicial que ampara o pagamento das parcelas incorporadas foi proferida na Ação Ordinária 2003.71.00.057296-7, que tramitou na 2ª Vara Federal de Porto Alegre (RS) , autor: Sindicato dos Trabalhadores do Poder Judiciário Federal no Rio Grande do Sul (SINTRAJUFE) , determinou a incorporação à remuneração dos substituídos do autor os quintos/décimos decorrentes do exercício de função/cargo em comissão exercidos no período de 08/04/1998 a 04/09/2001. Referida decisão transitou em julgado em 30/8/2010".
12.	Com essas diretivas em mente, voto no sentido de que os presentes embargos de declaração devam ser conhecidos para, no mérito, receber provimento parcial, de forma a reconhecer a contradição na decisão embargada e tornar sem efeitos o item 1.7.2 e respectivos subitens do Acórdão 2577/2022-TCU-Segunda Câmara, e estabelecer que a parcela impugnada permaneça indene de absorção por reajustes/reestruturações posteriores.
13.	Do exposto, VOTO por que seja aprovado o Acórdão que ora submeto a este Colegiado.
TCU, Sala das Sessões Ministro Luciano Brandão Alves de Souza, em 5 de julho de 2022
ANTONIO ANASTASIA 
Relator